【裁判字號】    98,訴,1668
【裁判日期】    990203
【裁判案由】    分配表異議之訴
【裁判全文】
臺灣臺中地方法院民事判決              98年度訴字第1668號
原      告  乙○○
訴訟代理人  蕭隆泉律師
複代理人    王銘助律師
            張庭禎律師
            張耀聰律師
            丙○○
被      告  甲○○
訴訟代理人  張富慶律師
            韓銘峰律師
上列當事人間分配表異議之訴事件，本院於民國99年1月20日言
詞辯論終結，判決如下：
    主    文
原告之訴駁回。
訴訟費用由原告負擔。
    事實及理由
壹、原告主張：
一、兩造等人聲請本院97年度執字第88256號清償債務等強制執
    行事件（下稱系爭執行事件），拍賣執行債務人丁○○所有
    坐落台中縣豐原市○○段765之210地號土地暨其上同段7994
    建號即門牌號碼台中縣豐原市○○路543號8樓房地（下稱系
    爭房地），業於民國98年5月7日由江銀成等人以新台幣（下
    同）10,288,000元拍定。本院民事執行處於98年6月6日做成
    系爭執行事件分配表，並定於98年6月29日分配前揭執行所
    得之金額，被告得受分配2,958,579元本息。原告於98年6月
    25日具狀就該分配表聲明異議，被告不同意依原告異議之內
    容更正分配表，原告遂於98年7月8日提起本件分配表異議之
    訴，並於同日向系爭執行事件陳報起訴之證明。
二、訴外人丁○○於94年12月6日將系爭房地設定權利價值最高
    限額500萬元之抵押權予被告，被告於98年3月12日提出他項
    權利證明書、抵押權設定契約書暨其他約定事項及到期日、
    面額依序為95年4月10日、150萬元，95年5月16日、20萬元
    ，95年6月19日、100萬元，95年6月16日、80萬元，合計350
    萬元之本票4張，參與系爭執行事件之分配。是被告於拍定
    標的有第二順位抵押權350萬元，然經原告查證及丁○○向
    原告表示，其於95年6月20日向被告借款70萬元，復於97年7
    月間再向被告借款150萬元，至98年5月7日拍定日止，訴外
    人丁○○僅積欠被告本息2,365,166元。因此，抵押權係附
    屬主債權之從權利，被告第二順位抵押權所載之債權數額與
    實際存在債權既不相符，被告自不應受如分配表所載之2,95
    8,579元本息之分配，應將被告所受分配金額更正為2,365,1
    66元，而原告為第三順位抵押權債權人，應分配金額應更正
    為593,413元。
三、對被告抗辯之陳述：
    就被告提出之華南商業銀行存款往來明細表對帳單，數額與
    被告抗辯之借款金額有所出入，且由98年11月11日華南商業
    銀行東勢分行（98）華勢存字第0225號函覆之金額亦非借款
    350萬元，況無其他憑證可佐證被告有交付其他款項予丁○
    ○，不能僅以簽發本票即認有交付借款等語。
四、並聲明：確認系爭執行事件於98年6月6日做成之強制執行金
    額計算分配表上，被告所據以參與分配之債權超過2,365,16
    6元部分不存在。關於次序8、被告應受分配金額應更正為2,
    365,166元；次序9、原告應受分配金額應更正為593,413元
    。
貳、被告則以：
一、被告與其配偶劉榮倍共同經營玉山當鋪，而丁○○因時有資
    金周轉之需要，曾至被告所經營之當鋪借款。嗣後因丁○○
    周轉資金較為龐大，小額周轉之典當已不敷其所需，遂與被
    告夫婦協議，以其所有之系爭房地於94年12月6日設定最高
    限額500萬元之抵押權予被告，再視其周轉情況所需向被告
    借款，並簽發本票為據。嗣於設定後，丁○○陸續向被告借
    款並於當日簽發到期日、面額依序為95年4月10日、150萬元
    ，95年5月16日、20萬元，95年6月19日、100萬元，95年6月
    16日、80萬元，合計350萬元之本票4張做為借款憑證，並以
    其參與系爭執行事件之分配。從被告提出之票號0000000、0
    000000、00000000張發票人為被告配偶劉榮倍之支票，以
    及兌現帳戶華南商業銀行存款往來明細表對帳單，該筆350
    萬元借款被告係分別以上開三張合計金額214萬元之支票給
    付予丁○○，不足部分以當鋪店內現金交付丁○○。據此，
    丁○○確有向被告借款350萬元且均未清償，才將簽發之4張
    本票留存被告處以為憑據。綜上所述，被告對丁○○確有
    350萬元之債權，因此原告主張與事實不符，要無可採。
二、原告僅提出錄音檔及譯文主張被告無債權，惟依板橋地方法
    院84年度簡上字第77號裁判要旨，均屬審判外之陳述，為傳
    聞證據，依法尚不得以此做為證據，況此錄音係在未告知訴
    外人丁○○情形下私自錄音。因此，原告未盡舉證之責，乃
    空言否認被告債權存在。又丁○○向被告借款，所設定者已
    為第二順位之抵押權，其復向原告借款設定第三順位抵押權
    ，當係稱其信用良好且債務不高，原告仍得就抵押物取償，
    方能順利借款。故原告居於第三順位抵押權卻未能自執行款
    項受分配，復以債權人身份質問丁○○有關前二順位債權狀
    況，然丁○○對自身資產信用狀況難期會據實以告，而必有
    所隱瞞而搪塞原告。系爭執行事件已進入執行程序，丁○○
    顯有與他人勾篡之動機，意圖保全財產。是原告單以丁○○
    訴訟外之傳聞錄音，另無其他客觀證據可資佐證，原告主張
    僅係為保全其債權，要無可採等語，資為抗辯。
三、並聲明：駁回原告之訴。
、本件經兩造整理並協議簡化爭點如下：
一、兩造不爭執之事項（本院逕採為判決之基礎，毋庸證明）：
（一）原告等人聲請系爭執行事件｛系爭執行事件之執行債權人
      原為安泰商業銀行股份有限公司（下稱安泰銀行），原告
      於98年3月2日、被告於98年3月12日具狀參與分配｝，拍
      賣執行債務人丁○○所有系爭房地，於98年5月7日由江銀
      成等人以10,288,000元拍定。系爭執行事件定於98年6月2
      9日分配前揭執行所得之金額。原告於98年6月25日具狀就
      該分配表聲明異議，被告不同意依原告異議之內容更正分
      配表，原告於98年7月8日提起本件分配表異議之訴，並於
      同日向系爭執行事件陳報起訴之證明。
（二）丁○○於94年12月6日將其所有系爭房地，設定權利價值
      最高限額500萬元之抵押權予被告，被告於98年3月12日提
      出他項權利證明書、抵押權設定契約書暨其他約定事項及
      到期日、面額依序為95年4月10日、150萬元，95年5月16
      日、20萬元，95年6月19日、100萬元，95年6月16日、80
      萬元，合計350萬元之本票4張，參與系爭執行事件之分配
      。
二、兩造爭執之事項（本院判斷）：
（一）系爭執行事件執行債務人丁○○積欠被告之消費借貸債務
      金額為原告主張之2,365,166元，抑或被告抗辯之350萬元
      ？
肆、本院之判斷：
一、查證人丁○○於94年12月6日將其所有系爭房地，設定權利
    價值最高限額500萬元之抵押權予被告，被告於98年3月12日
    提出他項權利證明書、抵押權設定契約書暨其他約定事項及
    到期日、面額依序為95年4月10日、150萬元，95年5月16日
    、20萬元，95年6月19日、100萬元，95年6月16日、80萬元
    ，合計350萬元之本票4張，參與系爭執行事件之分配，此為
    兩造不爭執之事實。原告主張被告對丁○○之借款債權，於
    超過2,365,166元部分不存在，固據其提出其與丁○○等人
    之錄音及譯文為證。惟查：
（一）按稱最高限額抵押權者，謂債務人或第三人提供其不動產
      為擔保，就債權人對債務人一定範圍內之不特定債權，在
      最高限額內設定之抵押權。最高限額抵押權之抵押物因他
      債權人聲請強制執行經法院查封，而為最高限額抵押權人
      所知悉，或經執行法院通知最高限額抵押權人者，最高限
      額抵押權所擔保之原債權，即因而確定。但抵押物之查封
      經撤銷時，不在此限。96年3月28日增訂公布、同年9月28
      日施行之民法第881條之1第1項、第881條之12第1項第6款
      前段分別定有明文。且依民法物權編施行法第17條之規定
      ，上開條文於民法物權編修正施行前設定之最高限額抵押
      權，亦適用之。查系爭執行事件之執行債務人丁○○所有
      系爭房地除設定第2、3次序之最高限額抵押權予兩造之外
      ，早於94年1月26日即設定第1次序之最高限額抵押權予訴
      外人安泰銀行，安泰銀行係於97年10月30日聲請系爭執行
      事件拍賣丁○○所有系爭房地，於98年2月13日通知被告
      ，此經調閱系爭執行事件卷查核屬實，依前揭規定，被告
      就丁○○所有系爭房地之最高限額抵押權所擔保之原債權
      額，應於斯時確定。
（二）證人丁○○到庭結證稱：94年12月間伊將系爭房地設定抵
      押予甲○○，當初談好先設定最高限額抵押權500萬元，
      並沒有約定實際借款金額為何，視經濟狀況而定，起初伊
      先提議向她借款300萬元，她表示沒有這麼多錢，所以借
      伊70萬元，後來伊陸續向甲○○借款，期間有借有還，借
      款金額伊並沒有紀錄；伊向甲○○借款，甲○○有時候開
      她先生劉榮倍的票，有時候交付現金予伊；甲○○借款予
      伊，伊有些開立支票、有些開立本票予甲○○，甲○○交
      付多少借款金額予伊，伊就簽發等額的支票或是本票予甲
      ○○，只是甲○○交錢給伊時，會先將伊要交付予甲○○
      的利息先預扣，該三張票據是伊向甲○○所借的款項（提
      示本院卷第77至80頁並告以要旨），本票四張，係伊借款
      時，簽發予甲○○（提示系爭執行事件卷附本票）等語（
      見本院卷第100頁反面至101頁反面）。依其證述，其向被
      告間之借款金額既未紀錄，且被告交付多少借款金額，證
      人丁○○即簽發等額之支票或本票予被告，衡情，證人丁
      ○○還款時，自應索回交付予被告之本票或支票。參酌被
      告提出之發票人劉榮倍、付款人華南商業銀行東勢分行，
      發票日、面額依序為95年4月17日、16萬元，95年5月9日
      、80萬元，95年5月22日、118萬元之支票三張，確係由證
      人丁○○兌現，此有華南商業銀行東勢分行函文暨所檢送
      之上開支票正反面影本在卷可憑（見本院卷第77至80頁）
      。再者，被告提出之證人丁○○所簽發發票日、面額依序
      為95年4月10日、150萬元，95年5月16日、20萬元，95年6
      月19日、100萬元，95年6月16日、80萬元，其金額合計確
      為350萬元，若證人丁○○就此部分曾還款，自應索回本
      票，已如前述，是堪該被告至少有交付350萬元借款予證
      人丁○○，且丁○○尚未還款，要無可疑。
（三）關於系爭房屋經系爭執行事件拍賣後，被告有無與證人丁
      ○○結算借款，證人丁○○結證稱：系爭房地經系爭執行
      事件拍賣分配，伊並無與甲○○結算積欠之借款；系爭房
      地被拍賣時，伊與甲○○談過，她說以前債款就不算，就
      以伊嗣後向她借款70萬元、150萬元，共220萬元為準；除
      了上開220萬元外，其餘款醫甲○○表示就算沒有結清，
      也不計較，但是嗣後伊也沒有向甲○○清償該220萬元的
      款項，但甲○○嗣後有向伊表示從系爭房地拍賣金額獲得
      分配的部分作為伊向她借款之清償，其餘她就不向伊請求
      ，當時伊也有同意；甲○○於系爭執行案件主張伊積欠借
      款350萬元，可能是將利息一併計入，所以才會有該筆金
      額，就甲○○主張有350萬元債權參與分配，伊沒有意見
      等語（見本院卷第101頁反面、102頁正面）。依其證述，
      其與被告雖曾談妥積欠之借款以220萬元為準，惟證人丁
      ○○並未依約還款，且證人丁○○復同意以被告於系爭執
      行事件可獲分配之款項作為借款之清償，足認被告抗辯證
      人丁○○積欠其系爭房地借款之債權350萬元，應可採信
      。
二、綜上所述，被告抗辯其對丁○○確有350萬元之系爭房地所
    擔保之債權，其據此於系爭執行事件聲明參與分配，於法要
    無不合。原告主張系爭執行事件執行債務人丁○○積欠被告
    之消費借貸債務金額僅為2,365,166元，據此提起本件分配
    表異議之訴，聲明請求確認系爭執行事件於98年6月6日作成
    之強制執行金額計算分配表上，被告所據以參與分配之債權
    逾2,365,166元部分不存在；關於次序8、被告應受分配金額
    應更正為2,365,166元；次序9、原告應受分配金額應更正為
    593,413元，難認有理由，無法准許。
三、本件事證已臻明確，兩造其餘攻擊防禦方法，核與判決結果
    不生影響，爰不逐一論述。
伍、訴訟費用負擔之依據：民事訴訟法第78條。
中    華    民    國    99    年    2     月    3     日
                  民事第三庭    法  官  黃渙文
正本係照原本作成。
如對本判決上訴，須於判決送達後20日內向本院提出上訴狀（須
附繕本）。
中    華    民    國    99    年    2     月    3     日
                                書記官

司法院資訊處製作；財團法人民間司法改革基金會備份。
